臺灣高等法院臺南分院刑事判決
111年度金上訴字第613號
上  訴  人  臺灣臺南地方檢察署檢察官
被      告  周盈瑄


指定辯護人  高亦昀律師
上列上訴人因違反銀行法案件，不服臺灣臺南地方法院109年度
金訴字第233號中華民國111年3月8日第一審判決（起訴案號：臺
灣臺南地方檢察署109年度偵字第17599號），提起上訴，本院判
決如下：
    主  文
上訴駁回。
    理  由
一、公訴意旨略以：被告周盈瑄自民國102年間起，擔任○○管理顧
    問股份有限公司（址設高雄市○○區○○○○000號18樓，現登記負
    責人為李國銘，下稱○○公司）之業務員，負責○○公司臺南地
    區之招攬投資業務，而另案被告李國銘係○○公司、○○生物科
    技股份有限公司（址設臺中市○○區○○○○街00號0樓之0，現登
    記負責人為林岱樺，下稱○○公司）及○○農業科技有限公司(址
    設臺中市○○區○○○0段000號0樓，現登記負責人為李國銘，下稱
    ○○公司）等公司（下稱○○等公司）之實際負責人，綜理○○等
    公司業務。詎被告周盈瑄等人均明知除法令另有規定者外，
    非銀行不得經營收受存款業務，亦不得以借款、收受投資、使
    加入為股東或其他名義，向多數人或不特定之人收受款項或吸
    收資金，而約定或給付與本金顯不相當之利息、紅利或其他報酬
    ，竟共同基於非銀行經營收取存款業務之犯意聯絡，先由另案
    被告李國銘研商設計以種植牛樟樹為投資標的，設計「牛樟
    城市林場專案8年期」之投資方案，再由○○公司旗下各區業務
    員對外招攬不特定民眾參與投資，並分別以○○等公司名義，與
    投資人簽立「【牛樟城市林場】專案合約書」，約定該投資方
    案保證可獲得年利率約15.6%之紅利及期滿領回本金（即由○○等公
    司購回牛樟樹），被告周盈瑄則負責收受投資款、發放紅利
    等帳務。被告周盈瑄等人即藉此向告訴人王淑雯等不特定民
    眾招攬投資，吸收王淑雯之資金新臺幣（下同）50萬元。因
    認被告周盈瑄涉犯違反銀行法第125條第3項、第1項後段（
    嗣檢察官於原審以補充理由書更正為銀行法第125條第3項、
    第1項前段，再於原審準備程序當庭更正為銀行法第125條第
    1項前段）之非法經營銀行業務罪嫌等語。
二、按不能證明被告犯罪者，應諭知無罪之判決，刑事訴訟法第
    301條第1項定有明文。又認定不利於被告之事實，須依積極
    證據，苟積極證據不足為不利於被告事實之認定時，即應為
    有利於被告之認定，更不必有何有利之證據；另認定犯罪事
    實所憑之證據，雖不以直接證據為限，間接證據亦包括在內
    ，然而無論直接或間接證據，其為訴訟上之證明，須於通常
    一般之人均不致有所懷疑，而得確信為真實之程度者，始得
    據為有罪之認定，倘其證明尚未達於此一程度，而有合理性
    懷疑存在時，即不得遽為被告犯罪之認定（最高法院30年度
    上字第816 號、76年度台上字第4986號判決意旨參照）。再
    按刑事訴訟法第161條第1項規定：檢察官就被告犯罪事實，
    應負舉證責任，並指出證明之方法。因此，檢察官對於起訴
    之犯罪事實，應負提出證據及說服之實質舉證責任。倘其所
    提出之證據，不足為被告有罪之積極證明，或其指出證明之
    方法，無從說服法院以形成被告有罪之心證，基於無罪推定
    之原則，自應為被告無罪判決之諭知（最高法院92年度台上
    字第128號判決意旨參照）。
三、公訴意旨認被告周盈瑄涉有上揭犯行，無非係以告訴人王淑
    雯、證人李國銘於警詢及偵訊之證述、遠東國際商業銀行匯
    款申請書、收款30萬元收據、被告周盈瑄國泰世華銀行存簿
    封面及內頁明細、合作金庫銀行存款憑條、「牛樟城市林場
    」專案合約書、○○生物科技股份有限公司牛樟樹暨牛樟葉購
    買明細表、告訴人提出之LINE通訊軟體對話紀錄、牛樟城市
    林場買賣合約書（完整版）為其主要論據。惟訊之被告周盈
    瑄堅決否認涉有上揭犯行，並辯稱：伊雖有向告訴人招攬投
    資「牛樟城市林場專案8年期」，然該合約書僅為單純之樹木
    買賣投資契約，且該契約並無任何保本、保息之約定，難認
    有違反銀行法第29條第1項之規定。退步言，縱認有保息之
    約定，亦未與本金顯不相當，仍無違反銀行法第29條第1項
    之規定等語。　　
四、經查：
㈠、被告周盈瑄自102年間起，擔任○○公司之業務員，負責○○公司
    臺南地區之招攬投資業務，而另案被告李國銘係○○公司、○○
    公司及○○公司之實際負責人，綜理○○等公司業務。由李國銘研
    商設計以種植牛樟樹為投資標的，設計「牛樟城市林場專案8
    年期」之投資方案，再由○○公司旗下各區業務員對外招攬不特
    定民眾參與投資，並分別以○○等公司名義，與投資人簽立「【
    牛樟城市林場】專案合約書」，約定該投資方案可獲得年利率約
    15.6%之紅利，及期滿後可選擇自費搬離牛樟樹、或由公司仲
    介投資者洽商第三人購買牛樟樹、或由公司以約定價格收購
    其中80%、或由公司協助指導投資者進行牛樟芝之植菌（植
    菌費由投資者負擔），被告周盈瑄則負責收受投資款、發放
    紅利等帳務。被告周盈瑄即藉此向王淑雯招攬投資，吸收王
    淑雯之資金50萬元等情，為被告周盈瑄所不爭執（見本院卷
    第74-75頁)，並據證人即告訴人王淑雯證述在卷（見警卷第
    7-11頁；偵1卷第53-55頁)。此外，並有遠東國際商業銀行
    匯款申請書、收款30萬元收據、被告周盈瑄國泰世華銀行存
    簿封面及內頁明細、合作金庫銀行存款憑條、「牛樟城市林
    場」專案合約書、○○生物科技股份有限公司牛樟樹暨牛樟葉
    購買明細表、告訴人提出之LINE通訊軟體對話紀錄（見警卷
    第17-29、33、35-49頁)、牛樟城市林場買賣合約書（完整
    版）(見原審卷第145-159頁)在卷可稽，堪認上情屬實，合
    先敘明。
㈡、按銀行法第29條第1項規定：「除法律另有規定者外，非銀行
    不得經營收受存款、受託經理信託資金、公眾財產或辦理國
    內外匯兌業務。」第29條之1第1項復規定：「以借款、收受
    投資、使加入為股東或其他名義，向多數人或不特定之人收
    受款項或吸收資金，而約定或給付與本金顯不相當之紅利、
    利息、股息或其他報酬者，以收受存款論。」旨在遏止行為
    人巧立名目，大量吸收社會資金，而經營其登記範圍以外之
    業務，以保障社會投資大眾之權益及有效維護經濟金融秩序
    。是銀行法第125條第1項之非法經營銀行業務（擬制收受存
    款業務）罪，係以行為人經營擬制收受存款業務為要件。而
    所謂經營擬制收受存款業務，係指行為人以反覆向多數人或
    不特定之人收受款項或吸收資金為目的而執行其事務。所稱
    「多數人」，係指具有特定對象之多數人。至於人數應達多
    少，始能稱為「多數人」，應視上開立法意旨及個案實際情
    形而定。原判決認定被告僅係向所認識並特定的許○○收受款
    項，而陸續透過許○○介紹，向小範圍之友人、鄰居等（共11
    ）人吸收資金，尚非對多數人或不特定人吸收資金，而經營
    （擬制）收受存款業務，與非法經營銀行業務罪之要件不合
    ，並無違法（最高法院109年度台上字第4788號判決意旨參
    見、87年度台上字第658號判決意旨亦同）。再我國銀行法
    雖未就該法第29條之1所定向多數人收受存款之「多數人」
    ，加以具體規定，但依一般觀念而言，吸收資金之對象如果
    僅有6個人，尚難認係多數人（最高法院94年度台上字第470
    9號判決意旨參見）。故我國銀行法雖未就該法第29條之1所
    謂經營擬制收受存款業務所稱之「多數人」，加以具體規定
    ，但依一般觀念以及銀行業務之性質，應具一定人數之規模
    以上，始屬之，故參照過往最高法院就實務上曾發生之具體
    案例，應認行為人吸收資金（擬制存款）之對象人數，應至
    少在12人以上者，始足認定為「多數人」無疑。
㈢、再按銀行法第125條第1項非法經營收受存款業務罪（違反第2
    9條第1項、第29條之1規定）所稱「不特定之人」，乃指行
    為人必須以不限定對象、來者不拒、多多益善之行為模式招
    攬吸金，方成立本罪。倘事證顯示行為人僅向甚為親近且具
    相當信賴關係之特定親友，分享投資經驗或招攬勸誘投資，
    而未以諸如親友再介紹親友或公開廣告等一般性勸誘手段，
    不斷擴張且不設限之系統性、反覆性方式招攬他人加入，則
    根本不會對社會投資大眾之權益或國家金融秩序產生危害，
    自非本罪所稱向「不特定之人」，不能論以本罪，此方能符
    合本罪係在保障社會不特定投資大眾權益及有效維護國家金
    融經濟秩序之立法本旨，亦免過度處罰（臺灣高等法院110
    年度金上訴字第29號判決意旨參照），即上開「不特定之人
    」之構成要件，乃指與行為人本身不具有特定信賴關係及親
    友情誼之人。
㈣、查本件被告周盈瑄所招攬吸收資金者僅有告訴人王淑雯1人，
    依上開實務標準，顯難認已屬「多數人」。再者，被告周盈
    瑄係王淑雯美容店之客戶，業據證人王淑雯於偵查中證述在
    卷（見偵1卷第53頁），核與被告周盈瑄於警詢供陳王淑雯
    係美體美容師其係她的客戶(見警卷第2頁)相符，故對被告
    周盈瑄而言，王淑雯係屬具有特定信賴關係及情誼之人，自
    亦非屬「不特定之人」。故被告周盈瑄縱有對王淑雯招攬吸
    收資金，然尚非屬對多數人或不特定之人為之，而與非法經
    營銀行業務罪之構成要件有所不合。至被告周盈瑄雖於偵查
    中供承其有向不特定民眾招攬投資（見偵1卷第51頁)，然此
    部分僅有被告周盈瑄之自白，並無其他補強證據擔保其自白
    之真實性，要難採憑。又檢察官論告意旨，雖主張被告周盈
    瑄所屬集團○○公司、○○公司及其負責人李國銘，皆於111年6
    月22日經臺灣高等法院臺中分院以110年度金上訴字第263號
    判決有罪，事實上本案被告周盈瑄之行為，與上開判決之事
    實屬同一集團違反銀行法之行為，無從切割而作一事兩歧之
    認定，然本案並無證據證明被告周盈瑄對上開判決所認定向
    不特定民眾招攬吸收資金知情，更無證據證明被告與上開判
    決所認定之被告李國銘等人，對上開判決所認定之犯罪事實
    有犯意之聯絡及行為之分擔，自無據據上開判決，逕認被告
    周盈瑄應為有罪之認定。　　
五、綜上所述，依檢察官所提出之積極證據，尚不足以證明被告
    周盈瑄確有向多數人或不特定之人招攬投資之舉措，自無從
    認定其有非法經營收受存款業務之犯行。此外，復查無其他
    積極證據，足資證明被告周盈瑄確有公訴意旨所指之非法經
    營銀行業務之犯行，揆諸前揭說明，既不能證明被告周盈瑄
    犯罪，自應為被告周盈瑄無罪之諭知。　
六、原審以檢察官不能證明被告周盈瑄有檢察官所指之非法經營
    銀行業務犯行，而為被告周盈瑄無罪之諭知，理由雖有不同
    ，結論並無違誤，應予維持。檢察官上訴意旨，認本件「牛
    樟城市林場專案合約書」所約定給付之利率，已達銀行法所
    稱與本金顯不相當之紅利、利息、股息或其他報酬，且被告
    周盈瑄提供協助投資人處置牛樟樹之特約條款，僅徒具形式
    並非真實，實際上仍為返還本金之約定等情，縱認屬實，依
    前揭說明，仍應為被告周盈瑄無罪之諭知，其上訴為無理由
    ，應予駁回。
據上論斷，應依刑事訴訟法第368條，判決如主文。
本案經檢察官高振瑋提起公訴，檢察官蘇聖涵提起上訴，檢察官
曾昭愷庭執行職務。
中　　華　　民　　國　　111 　年　　8 　　月　 　4　　日
                  刑事第四庭    審判長法　官  郭玫利
                                      法　官  曾子珍
                                      法　官  陳金虎
以上正本證明與原本無異。
檢察官如不服本判決應於收受送達後20日內向本院提出上訴書狀
，其未敘述上訴理由者，並得於提起上訴後20日內向本院補提理
由書（均須按他造當事人之人數附繕本）「切勿逕送上級法院」
。(但應受刑事妥速審判法第9條第1項各款規定之限制)。
被告不得上訴。
　　　　　　　　　　　　　　　　　　　書記官  蘇文儀　
中　　華　　民　　國　　111 　年　　8 　　月　　4 　　日